【裁判字號】    90,訴,1122
【裁判日期】    900731
【裁判案由】    公司法等
【裁判全文】
臺灣板橋地方法院刑事判決                          九十年度訴字第一一二二號
    公  訴  人  臺灣板橋地方法院檢察署檢察官
    被      告  甲○○
右列被告因違反公司法等案件，檢察官聲請簡易判決處刑（九十年度偵字第四二二四
號）後，經本院三重簡易庭認不宜以簡易判決處刑，而移送前來，本院依通
常程序判決如左：
    主  文
甲○○共同公司負責人，公司應收之股款，股東並未實際繳納而以申請文件表明收足
，科罰金新臺幣伍萬元，如易服勞役，以銀元佰元即新臺幣玖佰元折算壹日。
    事  實
一、甲○○係設於臺北縣新莊市○○路二○七巷三二弄一號三樓之佶威精密工業有限
    公司（以下簡稱佶威公司）負責人，於民國八十八年七月初該公司籌備期間，明
    知該公司應收之股款新臺幣（下同）一百萬元，各該股東並未實際繳納，竟仍與
    一姓名年籍不詳之成年男子基於共同相互間犯意聯絡，由該名不詳男子於八十八
    年七月七日提供借款一百萬元匯入佶威公司籌備處設於中國農民銀行新莊分行之
    活期存款帳戶（帳號00000000000號）內，並作成不實之佶威公司股
    東繳納股款明細表，再檢同上開帳戶存褶及不實之股東繳納股款明細表等申請文
    件表明收足，而委請不知情之禮鵬會計師事務所會計師劉玉芝查核後，持以向經
    濟中部辦公室申請辦理公司設立登記，而於同月十三日經核准登記後，旋即提領
    出該筆款項。嗣於八十九年一月間，因財政部對中國農民銀行新莊分行辦理金融
    業務檢查時，發現包含佶威公司在內有多戶公司籌備處帳戶內之資金往來異常，
    且均係同一鉅資循環提供作為頭寸以充各該公司籌備處驗資之用，而為經濟部函
    請財政部檢送相關檢查資料稽核後，始查悉上情。
二、案經經濟部函請臺灣板橋地方法院檢察署檢察官向本院聲請簡易判決處刑，經本
    院三重簡易庭認不宜逕以簡易判決處刑，而簽准移送本院適用通常程序審判之。
    理  由
一、右揭事實，業據被告甲○○於偵查中坦承不諱，並有中國農民銀行新莊分行八十
    八年一至十二月有關公司籌備處開戶之存提款明細表、佶威公司設立登記事項卡
    、公司設立登記資本額查核報告書、股東繳納股款明細表、佶威公司籌備處於中
    國農民銀行新莊分行設立之00000000000號活期存款帳戶存褶及內頁
    影本各一份附卷可稽，被告於本院審理時雖辯稱該公司各該股東均有實際繳納股
    款，但為避免資金轉帳麻煩，始向他人借款云云，惟查依被告製作上開不實之股
    東繳納股款明細表所示，各該股東係八十八年七月七日分批各以現金二十萬元存
    入上開中國農民銀行新莊分行活期存款帳戶內，惟其存摺內頁所載卻係以一筆一
    百萬元存入，顯有不實，被告又未能舉證證明各該股東如何存入繳納現金股款之
    事實，所辯顯係事後畏罪之詞，自不足採，本件事證已臻明確，被告犯行洵堪認
    定。
二、查被告為佶威公司負責人，明知該公司應收之股款，股東並未實際繳納，竟仍虛
    列作成股東繳納股款明細表等申請文件表明收足，並委請不知情之會計師辦理查
    核後申請辦理公司設立登記，核其所為，係犯公司法第九條第三項之公司應收股
    款，股東並未實際繳納，而以申請文件表明收足罪；被告與前開年籍不詳之成年
    男子二人間，具有犯意聯絡與行為分擔，雖該名男子並非佶威公司負責人，惟其
    既與具有該等特定身分關係之被告共同實施犯罪，依刑法第三十一條第一項規定
    仍應以共犯論，而均為共同正犯。爰審酌被告為因貪圖一時便利，竟恣意以不實
    資本證明文件申請設立公司，非但違背公司法維護公司財務健全之立法本旨，亦
    增加交易相對人之潛在交易風險，此外復參酌其犯罪之動機、目的、手段及犯罪
    後態度等一切情狀，量處如主文所示之刑，並諭知易服勞役之折算標準，以資懲
    儆。
三、公訴意旨另以：被告與前述年籍不詳成年男子將上開不實之存褶及股東繳納股款
    明細表交付不知情之禮鵬會計師事務所會計師劉玉芝，持以向經濟部中部辦公室
    申請佶威公司設立登記，使該管承辦人員將不實事項登記於職務上所掌之公司登
    記事項卡上，並核准為佶威公司設立登記，因認被告涉有刑法第二百十四條之使
    公務員登載不實事項於公文書罪嫌云云。惟按刑法第二百十四條之使公務員登載
    不實事項於公文書罪，須一經他人之聲明或申報，公務員即有登載之義務，並依
    其所為之聲明或申報予以登載，而屬不實事項者，始足構成，若其所為之聲明或
    申報，公務員尚須為實質之審查，以判斷其真實與否，始得為一定之記載者，即
    非本罪所稱之使公務員登載不實。又公司法第三百八十八條規定「主管機關對於
    公司登記之申請，認為有違反法令或不合法定程式者，應令其改正，非俟改正合
    法後，不予登記」，第四百十二條第一項規定「有限公司應於章程訂立後十五日
    內，將左列事項，向主管機關申請為設立之登記：一、第一百零一條所列各款事
    項。二、繳足股款之證件。三、以現金以外之財產抵繳股款者，其姓名及其財產
    之種類、數量、價格或估價之標準」，同條第二項規定「主管機關對於前之申請
    ，應派員檢查，並得通知公司限期申復」，並經主管機關經濟部發布「公司行號
    申請登記資本額查核辦法」在案，是依上開規定觀之，向主管機關申請為有限公
    司之設立登記，其於申請設立登記時，公司應收之股款是否確已繳足，主管機關
    應派員檢查，並通知公司限期申復，亦即須為實質之審查，以判斷其真實與否，
    而非僅依其申請或聲明即為一定登載之形式審查，是有限公司負責人明知申請設
    立登記時，公司應收之股款並未繳足，仍以申請文件表明收足，而使公務員將此
    不實事項予以登載者，應無適用刑法第二百十四條論罪之餘地，最高法院著有八
    十九年臺非字第四六號判決可資參照，查本件被告雖係製作不實之申請文件，向
    經濟部中部辦公室申請公司設立登記，惟該管承辦公務員既仍須依法為實質審查
    及判斷真偽，而非一經被告申報即有登載不實事項之義務，揆諸前開說明，自難
    認被告此部分所為涉有何等使公務員登載不實事項於公文書罪嫌，此外，復查無
    其他積極證據足資證明被告成立此部分罪責，惟公訴意旨既認此部分與前揭起訴
    論罪部分具有牽連犯之裁判上一罪關係，爰不另為無罪之諭知。至被告於佶威公
    司籌備期間所製作不實之股東繳納股款明細表雖屬不實文書，惟僅係被告為申請
    佶威公司設定登記而偶一從事製作辦理，並非其本於社會上之地位所反覆繼續經
    營之事務而言，其既僅偶一從事者，自不得謂為業務，而謂其應成立刑法第二百
    十五條之業務上登載不實罪，均併予指明。
據上論斷，應依刑事訴訟法第四百五十二條、第二百九十九條第一項前段，公司法第
九條第三項，刑法第十一條前段、第二十八條、第三十一條第一項、第四十二條第二
項，罰金罰鍰提高標準條例第二條，現行法規所定貨幣單位折算新臺幣條例第二條，
判決如主文。
本案經檢察官陳伯厚到庭執行職務。
中    華    民    國      九十        年    七      月    三十一      日
                                  臺灣板橋地方法院刑事第六庭
                                          法  官  朱 耀 平
右正本證明與原本無異。
如不服本判決，應於判決送達後十日內，向本院提出上訴狀。
                                          書記官  黃 炎 煌
中    華    民    國      九十        年    七      月    三十一      日
附錄本案論罪科刑法條全文
公司法第九條
公司設立登記後，如發現其設立登記或其他登記事項，有違法情事時，公司負責人各
處一年以下有期徒刑、拘役或科或併科新臺幣六萬元以下罰金。
公司負責人對於前項登記事實，為虛偽之記載者，依刑法或特別刑法有關規定處罰。
公司應收之股款，股東並未實際繳納，而以申請文件表明收足，或股東雖已繳納而於
登記後將股款發還股東，或任由股東收回者，公司負責人各處五年以下有期徒刑、拘
役或科或併科新臺幣六萬元以下罰金。
前三項裁判確定後，由法院檢察處通知中央主管機關撤銷其登記。


司法院資訊處製作；財團法人民間司法改革基金會備份。
